臺灣高等法院臺中分院民事判決
111年度上字第237號
上  訴  人  洪瓊瑛

被  上訴人  洪莉雅

訴訟代理人  黃楓茹律師
上列當事人間損害賠償等事件，上訴人對於中華民國111年2月24
日臺灣臺中地方法院110年度訴字第2226號第一審判決提起上訴
，本院於111年8月23日言詞辯論終結，判決如下：
    主  文
一、上訴駁回。
二、第二審訴訟費用由上訴人負擔。
    事實及理由
壹、上訴人主張：兩造係姑姪關係，兩造與其他親友因遺產分配
    事宜，於民國108年8月4日下午4時許，在臺中市○○區○○路0
    段0號○○○○○○○○，舉行家族會議時，發生口角。被上訴人於
    家族會議中，以「幹你娘」、「最不要臉是你」、「廢物」
    、「塞拎婆」（均臺語），在公開場合辱罵其，嚴重侵害其
    名譽，致其身心飽受煎熬等情。爰依民法第184條第1項前段
    、第195條第1項規定，請求伊給付新臺幣（下同）18萬元精
    神慰藉金，及其法定遲延利息，並登報道歉，以回復其名譽
    （原審判命被上訴人應給付上訴人2萬元本息部分，未據被
    上訴人上訴，而未繫屬本院）。
貳、被上訴人則以：因上訴人於上開家族會議中，先基於傷害與
    侮辱名譽之犯意，持麥克風假藉演說，趨近伊座位並辱稱：
    「父母就是死的早，欠教訓！」，並自伊身後徒手揮打伊之
    後腦勺近右臉頰處，致伊腦震盪。之後，伊為制止上訴人繼
    續侵害伊，遂與其發生拉扯。嗣因上訴人未尊重伊父母為其
    兄嫂，且尚健在，出言詛咒，伊始以「我他媽的告你」、「
    幹你娘」、「最不要臉是你」、「廢物」、「塞拎婆」（均
    臺語），為正當防衛，制止上訴人繼續對伊侵害。伊上開言
    語係基於防衛自身及伊父母之權利所為，應符合正當防衛或
    緊急避難之規定，阻卻違法，並不具民事不法性，自不負損
    害賠償責任。又本件事發於上訴人突情緒失控，動手毆打侮
    蔑伊，是上訴人受辱罵之起因、過程及結果，均係其自行造
    成，其應負99%與有過失之責任。況上訴人請求伊登報道歉
    ，依憲法法庭111年憲判字第2號判決意旨，係違反人性尊嚴
    ，而屬違憲等語置辯。
參、原審為上訴人敗訴之判決，上訴人不服，上訴求為判決：一
    、原判決不利於上訴人部分廢棄。二、上開廢棄部分，被上
    訴人應再給付上訴人18萬元，及自起訴狀繕本送達翌日起，
    至清償日止，按週年利率百分之5計算之利息。三、被上訴
    人應在自由時報、中國時報頭版，刊登面積為10公分乘以10
    公分之道歉啟事，刊登内容為「洪莉雅於民國108年8月4日
    下午4時許，在○○○○○○○○辱罵洪瓊瑛，導致洪瓊瑛名譽受損
    ，洪莉雅誠意向洪瓊瑛道歉。」。被上訴人則聲明：上訴駁
    回。　　
肆、兩造不爭執事項（參本院卷54頁）：被上訴人有於上開時地
    ，以「幹你娘」、「最不要臉是你」、「廢物」、「塞拎婆
    」（均臺語），在公開場合辱罵上訴人。
伍、本院得心證之理由：
一、上訴人主張：被上訴人有於上開時地，以「幹你娘」、「最
    不要臉是你」、「廢物」、「塞拎婆」（均臺語），在公開
    場合辱罵上訴人之事實，已為被上訴人所不爭執，此部分自
    堪信為真實。
二、被上訴人對上訴人所為上開辱罵行為，並不符合正當防衛與
    緊急避難之要件：
　㈠被上訴人辯稱：伊上開辱罵上訴人行為，係屬正當防衛或緊
    急避難之行為，而不具民事不法性一節，為上訴人所否認。
　㈡按民法上之防衛行為，係指基於防衛自己或他人權利之目的
    ，排除現在不法侵害所為之行為，而防衛過當，乃指防衛行
    為逾越必要之程度而言。防衛行為是否逾越必要程度，固須
    就實施之情節而為判斷，即應就不法侵害者之攻擊方法與其
    緩急情勢，由客觀上審察防衛權利者之反擊行為，是否出於
    必要以定之。然倘侵害行為已過去，為報復所為之毆打行為
    ，尚不得認為係正當防衛行為，亦無防衛是否過當之問題（
    參最高法院99年度台上字第2038號民事判決）。
　㈢上訴人對被上訴人之公然侮辱與傷害行為，固經法院判處其
    有期徒刑4月確定（參原審卷33-40、85-89頁所附本院109年
    度上字第2864號、最高法院110年度台上字第5160號刑事判
    決），惟被上訴人係於上訴人對伊所為上開侵害行為已過去
    之後，始對上訴人為上開辱罵行為。是依上開說明意旨，伊
    所為上開辱罵行為，顯不得認為係屬正當防衛行為。
　㈣按因避免自己或他人生命、身體、自由或財產上急迫之危險
    所為之行為，不負損害賠償之責。但以避免危險所必要，並
    未逾越危險所能致之損害程度者為限，民法第150條第1項定
    有明文。被上訴人上開辱罵上訴人行為，並無法避免其身體
    上急迫之危險，伊所為自與上開所定緊急避難之構成要件不
    合。基上所述，被上訴人上開所辯，核非可取。
三、被上訴人應給付上訴人之慰藉金應以2萬元為適當：
　㈠上訴人主張：被上訴人應給付其之慰藉金應以20萬元為適當
    之事實，為被上訴人所否認。
　㈡按因故意或過失，不法侵害他人之權利者，負損害賠償責任
    ；又不法侵害他人之身體、健康、名譽、自由、信用、隱私
    、貞操，或不法侵害其他人格法益而情節重大者，被害人雖
    非財產上之損害，亦得請求賠償相當之金額，民法第184條
    第1項前段、第195條第1項分別定有明文。準此，上訴人請
    求被上訴人給付慰藉金，應屬有據。茲就上訴人得請求被上
    訴人給付之慰藉金數額，審酌如下：
　　1.慰藉金之賠償須以人格權遭遇侵害，使精神上受有痛苦為
      必要，其核給之標準應斟酌雙方身分資力與加害程度，及
      其他各種情形（參最高法院51年度台上字第223號民事判
      決）。
　  2.上訴人為43年生，被上訴人為78年生（參原審卷17、59頁
      ）。上訴人自陳：其為研究所畢業，為護理之家負責人，
      月收入約30萬元，年收入約300-500萬元，有汽車、機車
      各一部，黃金約10兩，鑽石價值約100萬元。名下有土地1
      筆、共有房子3棟，存款約5千萬元，負債約4千5百萬元（
      參本院卷54頁）。名下有房地各1筆及投資3筆之財產資料
      ，總額為1,963萬7,500元，108年度、109年度所得給付總
      額分為276萬4,492元、950元。而被上訴人名下有汽車、
      投資各1筆之財產資料，總額為20萬元，108年度、109年
      度所得給付總額分為0元、27萬1,556元等情，有原審卷證
      物袋所附兩造之稅務電子閘門財產所得調件明細表可參。
　  3.本院經綜合審酌上述之兩造身分、地位、經濟資力，及被
      上訴人之侵權行為情節之輕重等一切情狀後，認上訴人得
      向被上訴人請求之慰藉金應以2萬元為適當。
四、按民法第195條第1項後段規定：「其名譽被侵害者，並得請
    求回復名譽之適當處分」。所稱之「適當處分」，應不包括
    法院以判決命加害人道歉之情形，始符憲法保障人民言論自
    由及思想自由之意旨（見憲法法庭111年憲判字第2號判決）
    （參最高法院111年度台上字第593號民事判決）。準此，上
    訴人請求被上訴人登報道歉部分，核於法無據，為無理由。
五、按損害之發生或擴大，被害人與有過失者，法院得減輕賠償
    金額或免除之，為民法第217條第1項所明定。所謂被害人與
    有過失，只須其行為為損害之共同原因，且其過失行為並有
    助成損害之發生或擴大者，即屬相當（參最高法院110年度
    台上字第2915號民事判決）。惟上訴人上開對被上訴人之公
    然侮辱及傷害行為，並非屬被上訴人對上訴人所為之上開辱
    罵行為，致其所受精神上損害之共同原因。是依上開說明意
    旨，自無民法第217條第1項與有過失規定之適用。故被上訴
    人此部分所辯，核非可取。　　
六、綜上所述，被上訴人應給付上訴人之慰藉金數額既以2萬元
    為適當，則上訴人請求被上訴人再給付其慰藉金18萬元本息
    部分，自為無理由。是原審駁回上訴人請求超過2萬元本息
    之慰藉金部分，核無違誤。至原審駁回上訴人請求登報道歉
    部分之理由，固有未洽，惟其結論仍屬正當。從而，上訴人
    上訴請求廢棄此部分原判決，為無理由，應予駁回。
七、本件事證已臻明確，兩造其餘之攻擊或防禦方法及所用之證
    據，經本院斟酌後，認為均不足以影響本判決之結果，爰不
    逐一論列，附此敘明。　　
陸、據上論結，本件上訴為無理由，判決如主文。
中　　華　　民　　國　　111 　年　　9 　　月　　6 　　日
                 民事第七庭   審判長法　官  王  銘
                                    法　官  張國華
                                    法　官  唐敏寶
正本係照原本作成。
如不服本判決，應於收受送達後20日內向本院提出上訴書狀，其
未表明上訴理由者，應於提出上訴後20日內向本院補提理由書狀
（均須按他造當事人之人數附繕本）。因疫情而遲誤不變期間，
得向法院聲請回復原狀。
上訴時應提出委任律師或具有律師資格之人之委任狀；委任有律
師資格者，另應附具律師資格證書及釋明委任人與受任人有民事
訴訟法第466條之1第1項但書或第2項所定關係之釋明文書影本。
如委任律師提起上訴者，應一併繳納上訴審裁判費。
                                    書記官  劉恒宏
　　　　　　　　　　　　　　　　　　
中　　華　　民　　國　　111 　年　　9 　　月　　6 　　日